【裁判字號】    96,訴,437
【裁判日期】    970725
【裁判案由】    遷讓房屋
【裁判全文】
臺灣桃園地方法院民事判決               96年度訴字第437號
原      告  乙○○
            丁○○
            己  ○
上3人共同
訴訟代理人  林松虎律師
                      共同送達.
被      告  豐盈股份有限公司
法定代理人  甲○○
被      告  昇祥股份有限公司
法定代理人  甲○○
上2人共同
訴訟代理人  徐履冰律師
上列當事人間請求遷讓房屋事件，於民國97年6 月27日辯論終結
，本院判決如下：
    主  文
原告之訴及假執行之聲請均駁回。
訴訟費用由原告負擔。
    事實及理由
一、按不變更訴訟標的，而補充或更正事實上或法律上之陳述者
    ，非為訴之變更或追加，民事訴訟法第256 條定有明文。本
    件原告起訴時，原請求被告等應自坐落桃園縣龜山鄉○路○
    段西勢湖小段112-3 、112-6 地號土地及其上122 選號建物
    ，即門牌號碼桃園縣龜山鄉○○○街47號房屋遷出，並將系
    爭房地返還原告及其他共有人全體。嗣因上開土地及建物之
    共有人並非相同，且上開建號建物除原登記範圍外，另有增
    建物，原告遂於民國97年5 月16日根據桃園地政事務所96年
    10 月29 日土地複丈成果圖複丈結果，將前者更正被告等應
    自坐落桃園縣龜山鄉○路○段西勢湖小段112-3 、112-6 地
    號土地及其上建物即門牌號碼桃園縣龜山鄉○○○街47號，
    如上開土地複丈成果圖所示房屋、雨遮遷出，並將上開112-
    3 地號土地及建物返還原告及其他共有人甲○○、謝啟祥，
    將上開112-6 地號土地返還原告及其他共有人謝啟祥及王印
    標之繼承人全體（上開土地及建物，以下統稱系爭房地），
    核屬補充及更正其請求事項之事實上或法律上之陳述，非為
    訴之變更或追加，而無同法第25 5條之適用，應予准許，合
    先敘明。
三、原告起訴主張：
  (一)系爭112-3 地號土地為原告乙○○、丁○○、己○與訴外人
    甲○○、謝啟祥所共有；系爭112-6 地號土地為原告丁○○
    、己○與訴外人，即原告乙○○及被告法定代理人甲○○之
    父、原告丁○○、己○及訴外人謝啟祥之岳父王印標（已歿
    ）、謝啟祥所共有。另上開2 筆土地上系爭建物為原告乙○○、丁○○、己○與訴外人甲○○、謝啟祥所共有，此有系
    爭土地登記謄本及建物登記謄本可稽。
  (二)查系爭房地係由上開共有人出租於被告使用，且係1 年1 租
    之定期租賃。此依據被告所提出之扣繳憑單及土地廠房租金
    表可知，其每年給付之租金並非相同，足證被告就系爭房地
    之租賃係屬定期租賃，且係每1 年為1 期，而每期之租金約
    定，均須全體共有人同意且無異議後，雙方之租賃關係始合
    法有效成立。詎被告自95年起即未與原告及其餘全體共有人
    就系爭房地之租賃達成合意，則被告就系爭房地之租賃關係
    即已不存在，因此，原告於95年12月11日即以律師函通知被
    告應於同年月31日前自系爭房地遷出，惟被告仍拒不遷出，
    爰依法訴請遷讓房屋，並聲明：(1)被告應自系爭房地遷出，
    並將上開112-3 地號土地及系爭建物返還原告及其他共有人
    甲○○、謝啟祥，將上開112-6 地號土地返還原告及其他共
    有人謝啟祥及王印標之繼承人全體；(2)原告願供擔保，請准
    宣告假執行。
四、被告方面：
  (一)本件原告、被告（之法定代理人）為至親關係。訴外人王印
    標（已於95年10月13日過世）與承福公司法定代理人丙○○○係夫妻關係，有子女王雅蓁（配偶為原告己○）、王雅娟
    （配偶為原告丁○○）、王雅卿（配偶為訴外人謝啟祥）、
    乙○○、甲○○等5 人。被告公司及訴外人承福公司均為家
    族公司或由員工入股之家族公司；其情形為：王印標及丙○○○夫婦於57年3 月間首創昇祥公司，從事食品原料進口業
    務，因業務需要，於71年8 月間成立子公司承福公司，72年
    3 月間再成立子公司頂振有限公司，83年12月間再成立豐盈
    公司生產業務用巧克力，其中豐盈公司有員工入股。
  (二)上開各公司均係由王印標及丙○○○夫婦創辦並主導，故各
    公司家族成員持股情形亦由王印標及丙○○○夫婦安排。而
    本件系爭房地亦以家族成員個人名義分別持有，其持分比例
    ，亦與各公司家族成員持股情形相配合。分別如下：
    (1)72年4 月間，以頂振公司名義購買系爭112 之3 地號土地
      ，79年5 月間改登記為股東個人名義持分，依股份比例登
      記之持分為乙○○6/15，甲○○6/15，己○1/15，丁○○
      1/15，謝啟祥1/15。92年7 月間，前開比例調整為乙○○
      4.5/1 5 ，甲○○4.5/15，己○2/15，丁○○2/15，謝啟
      祥2/15，此即現存狀況。
    (2)72年7 月間，由昇祥公司購買系爭112 之6 地號土地，但
      以股東個人名義登記，為王印標12/15 （王印標過世現為
      遺產尚未分割），己○1/15，丁○○1/15，謝啟祥1/15，
      此即現存狀況。
    (3)76年6 月間，以頂振公司名義建造系爭建號122 建物，至
      79 年5月間改登記為個人名義，情形同系爭112 之3 地號
      土地，亦即乙○○6/15，甲○○6/15，己○1/15，丁○○
      1/15 ， 謝啟祥1/15；至92年7 月間，亦與系爭112 之3
      地號土地持分例相同變更，亦即乙○○4.5/15，甲○○4.
      5/15，己○2/15，丁○○2/15，謝啟祥2/15，此即現存狀
      況。惟系爭建物一向由昇祥、承福及豐盈等公司使用。
  (三)被告豐盈公司、昇祥公司與訴外人承福公司歷年來使用系爭
    房地均按各公司使用比例及各股東持分比例支付租金予各股
    本，此有上開3 公司給付系爭房地租金之93年至94年度扣繳
    憑單可稽，另原告於95年之租金亦已收取，並於所得稅申報
    時申請此筆租金收入。從而，前述情形雖未訂定書面租約，
    然系爭房地共有人每年均收取租金並以扣繳憑單報稅，顯均
    知之甚詳。按租賃為諾成契約，今包括原告在內之各共有人
    多年均收受被告公司所支付之租金，且同意被告公司使用系
    爭建物，已符合民法第421 條第1 項之要件，應認兩造已有
    租賃關係。次按民法第422 條規定：不動產之租賃契約其期
    限逾一年者，應以字據訂立之，未以字據訂立者，視為不定
    期限之租賃。本件系爭房地之租賃既未訂立字據，則依前開
    法律規定，應為不定期租賃。
  (四)又本件家族公司共有昇祥公司、承福公司、頂振公司3 家，
    及以家族為主但有員工入股之豐盈公司1 家。由於為家族公
    司之故，在安排土地廠房持分及給付土地廠房租金等，均係
    全盤就營業額及節稅考量，因此就昇祥、承福及頂振3 家公
    司而言，每年給付租金之總額均為120 萬元，至於分配到3
    家公司之數額年有變動，乃為配合節稅，而視各公司年營業
    額作調整。承上所述，該3 家公司於94年度有變化，由總額
    新台幣（下同）120 萬元減至118 萬6000元，此即當年度公
    司在台北市○○路之辦公室（辦公室共用）經公司決議處分
    ，另行至台北市○○路租用辦公室，並調整系爭土地廠房租
    金以及辦公室租金比例所致。至於就豐盈公司而言，其係租
    用部分系爭廠房以及租用昇祥等公司共用之辦公室，其各年
    度數額有所不同，係因視其營業狀況使用面積有所不同所致
    。
  (五)被告公司均按期給付租金，且本件並無土地法第100 條各款
    所列得收回不定期租賃標的物之事由，出租人即全體共有人
    自不得收回房屋。全體共有人不得收回系爭房屋，原告等當
    無自行起訴請求返還於共有人全體之餘地。再者，被告公司
    法人固與包括原告在內之全體共有人為不同之權利主體，惟
    被告公司之股東與系爭房地全體共有人事實上是重疊的。因
    此，原告等之主張，事實上亦與自己之利益相反。於此情形
    ，是否有訴訟利益？是否有保護之必要？亦非無推敲之餘地
    。
  (六)從而，本件被告與原告及其他共有人就系爭房地之租賃關係
    係屬不定期限租賃契約，原告逕指為1 年1 期定期租賃，陳
    稱於95年起即未就系爭房地租賃達成合意而訴請遷讓系爭房
    地，顯無理由。並聲明：如主文所示。
五、依兩造於本院審理時之陳述及提出之證據所示，兩造對於下
    列事實為不爭執：
  (一)昇祥公司於57年3 月間由王印標兄弟創設，迨67年間王印標
    兄弟分家後，昇祥公司歸王印標經營，並讓子女及女婿入股
    之事實。
  (二)系爭112-3 地號土地原屬工業區土地，於72年4 月間以頂振
    公司名義購買，並申請建造工廠。迨78年11月7 日地目變更
    為建地後，方以買賣為原因依昇祥公司股東之股份比例登記
    土地之應有部分，即乙○○持分6/15、甲○○持分6/15、己○持分1/15、丁○○持分1/15、謝啟祥持分1/15，嗣隨昇祥
    公司股東持股比例調整為現在登記之狀況：乙○○持分9/30
    、甲○○持分9/30、己○持分4/30、丁○○持分4/30、謝啟
    祥持分4/30之事實。
  (三)系爭112-6 地號土地於72年9 月5 日購買時即登記為：王印
    標持分12/15 、己○持分1/15、丁○○持分1/15、謝啟祥持
    分1/15，迄今未變動之事實。
  (四)系爭建號122 建物第1 期係以頂振公司名義於78年間建造完
    成，迨79年間以買賣為原因，登記為：乙○○持分12/30 、
    甲○○持分12/30 、己○持分2/30、丁○○持分2/30、謝啟
    祥持分2/30；第2 期仍由頂振公司名義建造完成，直至92年
    以買賣為原因登記為：乙○○持分9/30、甲○○持分9/30、
    己○持分4/30、丁○○持分4/30、謝啟祥持分4/30之事實。
  (五)昇祥公司、頂振公司、承福公司及豐盈公司均使用系爭土地
    及建物，現頂振公司已停業，另承福公司亦未使用系爭房地
    之事實。
  (六)被證1 、2 、3 之扣繳憑單形式真正。
  (七)被告公司及承福公司於93、94年度有申報被證1 、2 、3 之
    租金支出，而原告於同年度亦有申報如被證1 、2 、3 之租
    金收入之事實。
  (八)原告丁○○於67年到79年間在昇祥公司任職，另從86年到94
    年6 月30日間為昇祥公司總經理之事實。
  (九)被告公司將95年度的租金匯入原告之帳戶內，原告於96年5
    月間亦有申報該筆95年度之租金所得；另被告公司於96年間
    亦將96年度之租金匯入原告之帳戶內，惟原告於97年2 月2
    9 日以郵局存證信函全數退回，被告於同年5 月30日（委由
    呂昱德律師）以郵局存證信函通知原告「受領租金遲延之風
    險應自行負擔」之事實。
  (十)原告於95年12月11日委由其訴訟代理人發函通知被告公司及
    謝啟祥，以其等係無權占有系爭房地，請求於同年月31日前
    遷出。
  (十一)被告公司與系爭房地共有人至少在94年以前有租賃關係之事
    實。
六、本院根據兩造之陳述，並依民事訴訟法第268 條之1 第2 項
    規定，協助兩造整理並協議爭點為：兩造94年以前的租賃關
    係為定期租賃？若為定期租賃，則其期限為何？另兩造之租
    賃關係有無訂立書面租賃契約？爰依上開爭點析述如下：
  (一)按民事訴訟法第277 條前段規定，當事人主張有利於己之事
    實者，就其事實有舉證之責任。兩造對於其等就系爭房地至
    少於94年以前，有租賃關係乙節並不爭執，已如上述。惟就
    該租賃關係之種類，原告主張就系爭房地於94年以前為1 年
    1 期之定期租賃契約，該租賃關係應於期限屆滿時消滅，而
    兩造自96年1 月1 日起因雙方就租金部分未達成合意，且於
    95年12月11日亦以律師函書面通知解約，故兩造間租賃關係
    於95 年12 月31日期滿時即為消滅等語，惟為被告所否認，
    則原告就系爭房地於94年以前有1 年1 期定期租賃契約此一
    有利於己之事實，自應負舉證責任。雖原告以被告所提出之
    扣繳憑單及土地廠房租金表為佐，並陳稱每年給付之租金數
    額不同，每期租金均需全體共有人同意，且1 年以下之租賃
    契約不需要訂立書面云云。惟該扣繳憑單僅能證明被告公司
    確有如扣繳憑單上所載數額之租金支出，即原告確有如扣繳
    憑單上所載數額之租金收入，並不足以證明兩造間租賃契約
    之種類究係為何。再者，基於當事人契約自由及私法自治原
    則，系爭房地每年之租金數額為何？是否每年相同？除非當
    事人間約定之內容違反強制或禁止規定而當然無效，可不受
    拘束外，恆依兩造間自由約定，即與該租賃契約種類為何並
    無任何關聯；縱令每年給付之租金數額相同，該租賃契約亦
    有可能為定期租賃契約。是以，租金給付方式與該租賃契約
    種類間，亦無必然關係存在，原告所指每年給付之租金數額
    不同，故兩造間之租約即屬1 年1 期之定期租賃，尚不足採
    。復以，原告乙○○及其餘原告之配偶與被告公司法定代理
    人甲○○間係兄弟姊妹之至親關係，均屬家族公司之成員，
    且原告等亦擁有被告公司之股份，則其等之父母王印標、丙○○○（亦為訴外人承福公司法定代理人）以兒子、女婿，
    或公司名義購買系爭土地及興建系爭建物，共同經營此家族
    事業，其後並將系爭房地中登記為公司名義部分，依其兒子
    、女婿在公司股份比例移轉至兒子、女婿名義，再由公司向
    系爭房地共有人承租，交由公司占有使用，依常理其等既有
    兄弟姊妹之至親關係，且公司之股份全部或大部分為其等家
    族成員持有，其等自然係以此家族事業永續經營為目標。在
    此永續經營之目標下，其等與公司間就系爭房地之租賃契約
    ，應無期間之約定。且縱認其等非訂立無限期之契約，亦絕
    對無訂立1年 期之定期契約。蓋租用他人廠房營業，除支付
    租金外，尚需投入相當資金、設備，如訂立如短短1 年期間
    之租約，對於公司之經營將存在極大之變數，故縱須訂定一
    定之期限，通常亦會約定相當之期間（少者三、五年，多者
    十年）。從而，原告主張兩造於94年以前就系爭房地之租賃
    契約係1 年1 期之定期租賃，本件租賃期間於95年12月31日
    止屆滿云云，非但未能提出證據證明，且與常理不符，其主
    張尚難採信為真正。被告主張其公司與系爭房地共有人間就
    系爭房地成立不定期租賃關係，應屬可採。
  (二)況不動產之租賃契約，其期限逾1 年者，應以字據訂立之，
    未以字據訂立者，視為不定期限租賃，民法第422 條有明文
    。本件被告公司與系爭房地之所有人，自79年間其公司成立
    起，至少於94年以前，就系爭房地成立租賃契約，亦如上述
    。是其等間之租賃期限顯已逾1 年，而其等間就此租賃關係
    並無訂立書面契約，亦為兩造所不爭執，縱認被告與系爭房
    地全體共有人間並未約定成立不定期租賃，依上開民法第42
    2 條規定所示，其等間之租賃契約，亦應視為不定期限租賃
    。又關於不定期租賃之房屋，除有土地法第100 條所示之6
    款情形外，不得收回，土地法第100 條亦有特別規定。本件
    被告與包含原告在內之系爭房地共有人間就系爭房地係成立
    不定期租賃契約，既如前述，而原告並未主張被告有何土地
    法第100 條所定各款情形之一，亦未提出任何證據證明被告
    有土地法第100 條所定任何1 款之事由，更未曾向以被告有
    此事由主張終止租約。是被告與系爭房地全體共有人間就系
    爭房地之不定期租賃關係，依然合法有效存在，附此說明。
七、綜上所述，兩造間94年以前之租賃關係為不定期限租賃契約
    ，且仍未變更屬性而合法有效存在。則原告逕指兩造間就系
    爭房地之租賃關係屬1 年為期之定期租賃，且已租約到期，
    被告係無權占有，而訴請遷讓房屋云云，洵無所據，為無理
    由，應予駁回。
八、本件為判決之基礎已臻明確，兩造其餘之陳述及所提其他證
    據，或於判決之結果無影響，或與本案之爭點無涉，自無庸
    逐一論述，併此敘明。
九、原告之訴既經駁回，其假執行之聲請亦失所附麗，併予駁回
    之。
十、結論：本件原告之訴為無理由，依民事訴訟法第78條，判決
    如主文。
中    華    民    國    97    年    7     月    25    日
                  民事第二庭法  官  潘進順
以上正本係照原本作成。
如對本判決上訴，須於判決送達後20日內向本院提出上訴狀。
中    華    民    國    97    年    7     月    28    日
                            書記官  黃進傑


司法院資訊處製作；財團法人民間司法改革基金會備份。
